高雄高等行政法院簡易判決　　　　　　　　　　　　　九十三年度簡字第七十五號
　　原　　　告　甲○○
　　被　　　告　高雄市政府
　　代　表　人　乙○○市長
　　訴訟代理人　黃永福
　　　　　　　　丙○○
右當事人間因消防法事件，原告不服內政部中華民國九十二年十二月十七日台內訴字
第０九二０００七六六一號訴願決定，提起行政訴訟。本院判決如左：
    主  文
原告之訴駁回。
訴訟費用由原告負擔。
    事實及理由
一、緣原告為位於高雄市○○區○○路二一七巷七十九號存有可燃性高壓氣體儲存場
    所之負責人，被告所屬消防局北區救災救護大隊第一中隊楠梓分隊於民國（下同
    ）九十二年六月十九日派員檢查，發現該儲存場所與供人使用之建築物距離僅為
    ０‧四二公尺，未依規定保持最小安全距離，該分隊乃開具舉發違反消防法第十
    五條第一項規定，並依同法第四十二條規定，乃裁處原告新臺幣（下同）四萬元
    罰鍰，原告不服，提起訴願，經遭決定駁回，遂提起本件行政訴訟。
二、原告起訴主張略謂：（一）原告承租之場所非屬第二類供人居住之建築保護物，
    亦非公共危險物品及可燃性高壓氣體設置標準暨安全管理辦法第六十七條所規範
    事項。依消防法第十五條規定：「公共危險物品及可燃性高壓氣體應依其容器、
    裝載及搬運方法進行安全搬運；達管制量時，應在製造、儲存或處理場所以安全
    方法進行儲存或處理。前項公共危險物品及可燃性高壓氣體之範圍及分類，製造
    、儲存或處理場所之位置、構造及設備之設置標準，儲存、處理及搬運之安全管
    理辦法，由中央主管機關會同中央目的事業主管機關定之。但公共危險物品及可
    燃性高壓氣體之製造、儲存、處理或搬運，中央目的事業主管機關另訂有安全管
    理規定者，依其規定辦理。」被告所屬消防局楠梓分隊舉發之違反法令，依據公
    共危險物品及可燃性高壓氣體設置標準暨安全管理辦法第六十七條規定，另依違
    反消防法第十五條「公共危險物品及可燃性高壓氣體設置標準暨安全管理規定裁
    處基準表」之規定，屬第一次嚴重違規，裁處四萬元，與消防法第十五條等規定
    ，尚有未合。消防法第四十二條：「第十五條所定公共危險物品及可燃性高壓氣
    體之製造、儲存或處理場所其位置、構造及設備未符合設置標準或儲存、處理及
    搬運未符合設置標準或儲存、處理及搬運未符合安全管理規定者，處其管理人或
    行為人新台幣二萬元以上十萬元以下罰鍰，經處罰鍰仍不改善者得連續處罰，並
    得予以三十日以下停業或停止其使用之處分」與消防法第十五條固為法律明文規
    定；惟「公共危險物品及可燃高壓氣體設置標準暨安全管理辦法」究係內政部消
    防署依消防法自行頒定補充規範之行政命令，另「各級消防主管機關辦理消防安
    全檢查違法案件處理注意事項表」、「公共危險物品及可燃性高壓氣體各類事業
    場所違規程序裁處分類表」等僅係消防機關單位內部之行政規則，依行政程序法
    第一百五十八條、第一百五十九條、第一百六十條、第一百六十一條、第一百六
    十二條等相關規定，其對外之效力，尚有爭議，被告所屬消防局楠梓分隊逕引為
    裁處依據顯然違反法律保留、授權明確性原則，為行政程序法第一百十條第四項
    、第一百一十一條第七款：「無效之行政處分」，應予撤銷。（二）依憲法第十
    五條、第二十三條、中央法規標準法第五條第二款、第四款及第六條規定，並參
    司法院釋字第四一二號解釋，吳庚大法官所提不同意見書‧‧‧第三段‧‧‧其
    旨意乃法律若授權行政機關訂定法規命令予以規範亦須為具體明確之規定，若僅
    概括三、五條法律授權行機關以訂定之次級規範方式加以替代，行政機關發布之
    法規命令已非執行法律之補充規定，乃係構成以命令代替法律之僭越，行政立法
    使三權分立之憲法原理遭受結構性之破壞‧‧‧。（三）消防法第十五條將相關
    核心事項空白授權內政部消防署自行訂定單行法規行政命令「公共危險物品及可
    燃高壓氣體設置標準暨安全管理辦法」及行政規則「各級消防主管機關辦理消防
    安全檢查違法案件處理注意事項表」、「公共危險物品及可燃性高壓氣體各類事
    業場所違規程度裁處分類表」‧‧‧等，被告所屬消防局據以認定原告違反規範
    ，其事實認定及法源依據，尚多爭議。（四）內政部消防署九十一年十一月二十
    三日修正公共危險物品及可燃性高壓氣體設置標準暨安全管理辦法第六十五條第
    二款規定第二類保護物係指第一類保護物以外供人居住或使用之建築物，擅自增
    列「或使用」之文字，而與經濟部中央標準局八十四年一月二十六日修訂公布之
    「中國國家標準液化石油氣灌裝場設施安全標準」有違，故請撤銷訴願決定及原
    處分云云。被告則以：（一）按「本法所稱管理權人係指依法令或契約對各該場
    所有實際支配管理權者；其屬法人者，為其負責人。」、「前項公共危險物品及
    可燃性高壓氣體之範圍及分類、製造、儲存或處理場所之位置、構造及設備之設
    置標準，儲存、處理及搬運之安全管理辦法，由中央主管機關會同中央目的事業
    主管機關定之。‧‧‧。」、「第十五條所定公共危險物品及可燃性高壓氣體之
    製造、儲存或處理場所，其位置、構造及設備未符合設置標準，或儲存、處理及
    搬運未符合安全管理規定者，處其管理權人或行為人新臺幣二萬元以上十萬元以
    下罰鍰；經處罰鍰後仍不改善者，得連續處罰，並得予以三十日以下停業或停止
    其使用之處分。」分別為消防法第二條、第十五條第二項及第四十二條所明定。
    次按「可燃性高壓氣體儲存場所，其外牆或相當外牆之設施外側與場外第一類及
    第二類保護物之安全距離如下‧‧‧第二類保護物‧‧‧３√Ｙ（儲存面積單位
    ：平方公尺８≦Ｙ＜２５）‧‧‧。」係為公共危險物品及可燃性高壓氣體設置
    標準暨安全管理辦法第六十七條第一項所定明，違反規定者，如屬「公共危險物
    品及可燃性高壓氣體各類事業場所違規程序裁處分類表」所定「嚴定違規」事項
    ，應依內政部消防署訂定「違反消防法第十五條公共危險物品及可燃性高壓氣體
    之儲存、處理及搬運之安全管理規定裁處基準」裁罰，而依各級消防主管機關辦
    理消防安全檢查違法案件處理注意事項之表五、公共危險物品及可燃性高壓氣體
    設置標準暨安全管理規定之裁處基準表附註第一項第一款規定，公共危險物品及
    可燃性高壓氣體場所設置位置、面積、安全距離及保留空地寬度未符合規定，屬
    嚴重違規，第一次裁處四萬元以下罰鍰，第二次裁處八萬元以下罰鍰。（二）查
    被告所屬消防局稽查人員於事實欄所載日期、時間至原告經營位於本市○○區○
    ○路二一七巷七十九號實施檢查，經現場實際丈量結果，發現該場所儲存面積為
    二十四‧四平方公尺，該場所其外牆或相當於該外牆之設施外側，與場外第二類
    保護物（即最鄰近之供人使用之建築物）之距離為０‧四二公尺。惟按公共危險
    物品及可燃性高壓氣體設置標準暨安全管理辦法第六十七條第一項規定計算，本
    案可燃性高壓氣體儲存場所，其外牆或相當於該外牆之設施外側，與場外第二類
    保護物之最小安全距離應為３√儲存面積＝３√２４‧４平方公尺＝１４．８公
    尺，故原告所設置之可燃性高壓氣體儲存場所未保持最小安全距離之違規事實洵
    堪認定，乃執行舉發，並取有原告簽名之舉發單，附原處分卷可稽，被告據以科
    處原告四萬元罰鍰，經核於法並無不合。（三）又查系爭場所室內外設有儲槽數
    個，現場並有鋼瓶數只，取有存證照片及稽查紀錄表附原處分卷足憑，是其屬消
    防法第十五條規範之可燃性高壓氣體儲存或處理之場所無疑，原告稱該場所僅作
    為存放、洗滌液化石油氣空槽使用云云，誠無可採信，至該場所是否供人居住乙
    節，核與本案違規事實之認定無涉。次查上開消防法第十五條第二項規定，乃就
    關於可燃性高壓氣體之範圍及分類，製造、儲存或處理場所之位置、構造及設備
    之設置標準，儲存、處理及搬運之安全管理辦法，明定授權由中央主管機關會同
    中央目的事業主管機關定之，而內政部依該法授權所訂定之上開設置標準暨安全
    管理辦法規範事項，均在授權範圍內，並未逾越母法消防法律之規定範圍；又設
    置標準暨安全管理辦法，並無關於違反該辦法之違規行為應如何處罰之規定，而
    係於其母法即消防法第四十二條規定此類違規行為之處罰。另「各級消防主管機
    關辦理消防安全檢查違法案件處理注意事項」、「公共危險物品及可燃性高壓氣
    體設置標準暨安全管理規定之裁處基準表」則為主管機關依其權責為協助下級機
    關業務處理，行使裁量權而訂頒之行政規則，核其內容亦與所欲執行之法律規範
    無違，為現行行政程序法第一百五十九條所肯認之命令。故本案適用法令，尚無
    原告所稱違反法律保留原則及授權明確性原則可言。綜上所述，本案原告所設置
    可燃性高壓氣體儲存場所未與供人使用之建築物保持最小安全距離，違規事證明
    確，且原告所訴之各項理由咸無可採信，被告據以處罰，於法並無違誤，故請駁
    回原告之訴等語置辯。
三、按「公共危險物品及可燃性高壓氣體應依其容器、裝載及搬運方法進行安全搬運
    ；達管制量時，應在製造、儲存或處理場所以安全方法進行儲存或處理。前項公
    共危險物品及可燃性高壓氣體之範圍及分類，製造、儲存或處理場所之位置、構
    造及設備之設置標準，儲存、處理及搬運之安全管理辦法，由中央主管機關會同
    中央目的事業主管機關定之。但公共危險物品及可燃性高壓氣體之製造、儲存、
    處理或搬運，中央目的事業主管機關另訂有安全管理規定者，依其規定辦理。」
    、「第十五條所定公共危險物品及可燃性高壓氣體之製造、儲存或處理場所，其
    位置、構造及設備未符合設置標準，或儲存、處理及搬運未符合安全管理規定者
    ，處其管理權人或行為人新台幣二萬元以上十萬元以下罰鍰；經處罰鍰後仍不改
    善者，得連續處罰，並得予以三十日以下停業或停止其使用之處分。」分別為消
    防法第十五條及第四十二條所明定。又按「本辦法依消防法第十五條第二項規定
    訂定之。」、「本章所稱之第一類保護物及第二類保護物如下：‧‧‧。二、第
    二類保護物：係指第一類保護物以外供人居住或使用之建築物。但與製造、處理
    或儲存場所位於同一建築基地者，不屬之。」、「可燃性高壓氣體儲存場所，其
    外牆或相當於該外牆之設施外側，與場外第一類及第二類保護物之安全距離如下
    ：‧‧‧第二類保護物‧‧‧３√Ｙ（儲存面積單位：平方公尺８≦Ｙ＜２５）
    ‧‧‧。」分別為公共危險物品及可燃性高壓氣體設置標準暨安全管理辦法第一
    條、第六十五條第二款及第六十七條第一項所明定。足見「公共危險物品及可燃
    性高壓氣體設置標準暨安全管理辦法」（以下簡稱安全管理辦法），係中央主管
    機關內政部依據消防法第十五條所訂定，揆其性質屬行政程序法第一百五十條之
    法規命令，其內容則包括液化石油氣之儲存、分裝、販賣場所及以家庭、營業使
    用者為規範對象。從而，可燃性高壓氣體儲存場所之負責人，未依「安全管理辦
    法」第六十七條第一項規定與第二類保護物保持安全距離者，即屬違反消防法第
    十五條之規定，應依消防法第四十二條規定處其管理權人或行為人二萬元以上、
    十萬元以下罰鍰。
四、經查，本件原告為位於高雄市○○區○○路二一七巷七十九號存有可燃性高壓氣
    體儲存場所之負責人，被告所屬消防局北區救災救護大隊第一中隊楠梓分隊於九
    十二年六月十九日派員檢查，經現場實際丈量，發現該場所儲存面積為二十四‧
    四平方公尺，該場所外牆或相當於該外牆設施外側與鄰近汽車修車廠之安全距離
    為０‧四二公尺，未依規定保持最小安全距離，該分隊乃開具舉發違反消防法第
    十五條第一項規定，並依同法第四十二條規定，乃裁處原告四萬元罰鍰，並有九
    十二年六月十九日被告所屬消防局北區救災救護大隊第一中隊楠梓分隊陳報單、
    舉發案件通知單、現場照片及處分書等影本附於原處分卷可稽，洵堪認定。
五、本件原告雖起訴主張：原告承租之場所非屬第二類供人居住之建築保護物，亦非
    公共危險物品及可燃性高壓氣體設置標準暨安全管理辦法第六十七條所規範事項
    ，另「公共危險物品及可燃性高壓氣體設置標準暨安全管理辦法」究係內政部消
    防署依消防法自行頒定補充規範之行政命令，另「各級消防主管機關辦理消防安
    全檢查違法案件處理注意事項表」、「公共危險物品及可燃性高壓氣體各類事業
    場所違規程序裁處分類表」等僅係消防機關單位內部之行政規則，依行政程序法
    第一百五十八條、第一百五十九條、第一百六十條、第一百六十一條、第一百六
    十二條等相關規定，其對外之效力，尚有爭議，被告所屬消防局楠梓分隊逕引為
    裁處依據顯然違反法律保留、授權明確性原則，應為「無效之行政處分」，又內
    政部消防署九十一年十一月二十三日修正公共危險物品及可燃性高壓氣體設置標
    準暨安全管理辦法第六十五條第二款規定第二類保護物係指第一類保護物以外供
    人居住或使用之建築物，擅自增列「或使用」之文字，而與經濟部中央標準局八
    十四年一月二十六日修訂公布之「中國國家標準液化石油氣灌裝場設施安全標準
    」有違，應予撤銷云云。惟按，消防法之制訂，係以預防火災、搶救災害，維護
    公共安全、確保人民生命財產為目的，此觀消防法第一條規定自明，而消防法第
    十五條第一項規定：「公共危險物品及可燃性高壓氣體應依其容器、裝載及搬運
    方法進行安全搬運；達管制量時應在製造、儲存或處理場所以安全方法進行儲存
    或處理。」已就實現消防法立法目的有關之核心事項設立行為規範，而其具體之
    行為準則，同條文第二項則授權主管機關以命令訂定「安全管理規則」以資管理
    ，至違反之法律效果即裁罰依據則規定於消防法第十五條及第四十二條，是本件
    並非依據「安全管理規則」科處原告罰鍰，按諸司法院釋字第三九四號解釋意旨
    ，尚與法律保留原則及授權之明確性原則無違，又上開消防法第十五條第二項規
    定，既已就關於可燃性高壓氣體之範圍及分類，製造、儲存或處理場所之位置、
    構造及設備之設置標準，儲存、處理及搬運之安全管理辦法，明文授權由中央主
    管機關會同中央目的事業主管機關定之；而內政部依該法條授權所訂定之上開設
    置標準暨安全管理辦法均在授權範圍內，並無逾越消防法母法規定範圍，且上開
    設置標準暨安全管理辦法，並未訂定關於違反該辦法之違規行為應如何處罰之規
    定，而係於其母法消防法第四十二條訂定此類違規行為之處罰；本件被告即係以
    原告有未符合上開設置標準暨安全管理辦法第七十三條第一項之違章，構成消防
    法第四十二條規定之裁罰要件而予處分，所適用之法令並無原告所稱欠缺授權明
    確性及違反法律保留可言，亦與司法院釋字第四一二號解釋情形迥不相同，自無
    從比附援引，原告此項主張，要屬對授權明確性及法律保留原則及上開法令規定
    之誤解，自非可採。再查，內政部消防署就違反危險物品及高壓氣體安全管理規
    定之違規行為訂頒「各級消防主管機關辦理消防安全檢查違反案件處理注意事項
    」及「違反消防法第十五條公共危險物品及高壓氣體安全管理規定裁處基準表」
    ，供各消防安檢執行機關作為裁罰處分之基準，乃為防杜各執行機關所採裁量處
    分差異過大，造成對受處分人不公之現象，且上開規定亦未逾消防法第四十二條
    規定之罰鍰範圍，則被告適用上開規定，作為本件裁罰之標準，並以原告所儲放
    之可燃性高壓氣體安全距離未符合規定，係嚴重違規，第一次裁處罰鍰四萬元，
    並無裁量違法可言，亦無違反行政程序法第一百十條第四項及第一百十一條第七
    款之情事。另查，依安全管理辦法第六十七條一項規定，本件系爭可燃性高壓氣
    體儲存場所，其外牆與相當於該外牆之設施外側，與場外第二類保護物之最小安
    全距離應為十四‧八公尺（即３√儲存面積＝３√２４‧４平方公尺），而原告
    所設置之可燃性高壓氣體儲存場所與最鄰近之供人使用之建築物實際距離僅為０
    ‧四二公尺等情，為兩造所不爭執，並有前揭通知單、相片等影本附於原處分卷
    可稽，上述安全管理辦法第六十七條一項係規定可燃性高壓氣體儲存場所與場外
    第二類保護物應保持之最小安全距離，非規定可燃性高壓氣體儲存場所本身應屬
    第二類保護物，是原告主張其所承租之場所非屬第二類供人居住之建築保護物云
    云，亦無可採。末查，九十一年十一月二十三日修正之「公共危險物品及可燃性
    高壓氣體設置標準暨安全管理辦法」係消防中央主管機關內政部消防署為預防火
    災、維護公共安全確保人民生命財產之目的依消防法第十五條第二項之授權所制
    定，與經濟部中央標準局八十四年一月二十六日修訂公布之「中國國家標準液化
    石油氣灌裝場設施安全標準」雖均屬行政機關所發布之命令，惟其公布在後且係
    就有關消防事項所為之特別規定，是兩者規定縱非一致，然於主管機關執行消防
    法第四十二條之處罰規定時，自仍應優先適用內政部消防署九十一年十一月二十
    三日修正「公共危險物品及可燃性高壓氣體設置標準暨安全管理辦法」之相關規
    定，是原告又主張內政部消防署九十一年十一月二十三日修正公共危險物品及可
    燃性高壓氣體設置標準暨安全管理辦法第六十五條第二款規定第二類保護物係指
    第一類保護物以外供人居住或使用之建築物，擅自增列「或使用」之文字，而與
    經濟部中央標準局八十四年一月二十六日修訂公布之「中國國家標準液化石油氣
    灌裝場設施安全標準」有違，應予撤銷云云，亦非可採。
六、綜上所述，原告之主張並不可採。從而原告有未符合公共危險物品及可燃性高壓
    氣體設置標準暨安全管理辦法第六十七條第一項及消防法第十五條之違章行為，
    則被告依消防法第四十二條規定裁處原告四萬元之罰鍰，即無不合。訴願決定予
    以維持，亦無違誤。原告起訴意旨求為撤銷，為無理由，應予駁回。又本件應適
    用簡易訴訟程序，並不經言詞辯論為之。
據上論結，本件原告之訴為無理由，爰依行政訴訟法第二百三十三條第一項、第二百
三十六條、第一百九十五條第一項後段、第九十八條第三項前段，判決如主文。
中　　　華　　　民　　　國    九十三　　年　  　七　　　月　　二十八　　日
                              高雄高等行政法院第二庭
                                          法      官  林勇奮
右為正本係照原本作成。
如不服本判決，應於送達後二十日內，向本院提出上訴狀並表明上訴理由，如於本判
決宣示後送達前提起上訴者，應於判決送達後二十日內補提上訴理由書（須按他造當
事人人數附繕本）。提起上訴應預繳送達用雙掛號郵票七份（每份三十四元）。
中　　　華　　　民　　　國    九十三　　年　  　七　　　月　　二十八　　日
                                          法院書記官  黃玉幸
附註：
行政訴訟法第二百三十五條（第一項、第二項）：
對於適用簡易程序之裁判提起上訴或抗告，須經最高行政法院之許可。
前項許可，以訴訟事件所涉及之法律見解具有原則性者為限。
